臺灣臺北地方法院民事判決　　　　　　　95年度訴字第9719號
原　　　告　華南銀行股份有限公司
法定代理人　乙○○
訴訟代理人　甲○○
被　　　告　丙○○
　　　　　　丁○○
共　　　同
訴訟代理人　林清源律師
複　代理人　莊明翰律師
上列當事人間請求撤銷贈與事件，本院於民國 96年1月11日言詞
辯論終結，判決如下：
    主      文
被告丙○○、丁○○就台北縣深坑鄉○○段五四二地號之土地（
權利範圍2620分之37），及坐落上開土地台北縣深坑鄉○○段二
六七五建號建物（權利範圍全部，含共用部分同段二六九一建號
，權利範圍10分之1）與同段二六八三號建物（權利範圍65分之1
），於民國九十四年八月十二日所為贈與行為及所有權移轉行為
應予撤銷。
被告丙○○應將上開土地及建物由台北縣新店地政事務所於民國
九十四年八月十二日以贈與為原因所為之所有權移轉登記予以塗
銷。
訴訟費用由被告連帶負擔。
    事實及理由
壹、原告主張：
一、訴外人蘅懋股份有限公司（以下簡稱蘅懋公司）邀同被告丁
    ○○擔任連帶保證人，與原告約定願意切實遵守另與原告所
    簽訂「授信約定書」所列各條款，而陸續簽立「借據」向原
    告借款，其情形如下：
    (一)於民國87年1月7日借款新台幣（下同）2千8百萬元，約定
      於102年1月7日一次返還本金。
    (二)93年6月10日借款215萬5千元，約定94年6月10日一次返還
      本金。
    (三)93年6月10日借款215萬5千元，約定94年6月10日一次返還
      本金。
    (四) 93年12月29日借款157萬元，約定於94年12月29日一次返
      還本金。
    (五) 93年12月29日借款157萬元，約定於94年12月29日一次返
      還本金。
    (六) 93年12月29日借款157萬元，約定於94年12月29日一次返
      還本金。
    (七) 93年12月29日借款300萬元，約定94年12月23日一次返還
      本金。
    (八) 94年3月30日借款2千4百55萬元，本息每月平均攤還一次
      。
    (九)94年3月30日借款938萬元，本息每月平均攤還一次。
    (十) 94年3月31日借款500萬元，約定95年3月31日一次返還本
      金。
    (十一) 94年3月31日借款500萬元，約定95年3月31日一次返還本
      金。
二、被告丁○○另於 92年3月20日與原告簽訂「授信約定書」，
    約定對原告一切授信往來（含保證行為），如有任何一宗債
    務不依約清償本金時，無須由原告事先通知或催告，視為全
    部到期；復於 93年6月25日與原告簽訂「保證書」，約定連
    帶保證蘅懋公司對原告現在（包括過去所負現在尚未清償）
    及將來於借款、票據、透支、墊款、保證等債務範圍內，以
    1億1千萬元為限額，願與蘅懋公司負連帶清償之責任，且主
    債務人所負之各宗債務，於期限屆至（含喪失期限利益視為
    到期）而未履行時，保證人應即負連帶清償責任。
三、蘅懋公司於 94年6月10日上開二筆借款金額為215萬5千元之
    債務到期時，未依約償還本金，依據兩造間「授信約定書」
    之約定，被告丁○○所保證蘅懋公司對於原告之所有債務，
    均應視為到期。
四、經原告於 94年6月27日催告被告丁○○清償債務，被告丁○
    ○不僅未清償上開債務，更於 94年7月12日將其所有座落於
    台北縣深坑鄉○○段542地號（面積36.76平方公尺，權利範
    圍2620分之37）之土地，及其上2675建號（建物門牌台北縣
    深坑鄉○○路 ○段81巷8弄2l號3樓，權利範圍全部，含共用
    部分269l建號，權利範圍 10分之1）、2683建號（建物門牌
    台北縣深坑鄉○○路○段81巷8弄11號地下一層，權利範圍65
    分之 1）等建物（以下簡稱系爭不動產），贈與被告丁○○
    之妻即被告丙○○，並於 94年8月12日經台北縣新店地政事
    務登記而移轉所有權在案。被告丁○○上開行為，已明顯害
    及原告之債權，原告爰依民法第 244條「債務人所為之無償
    行為，有害及債權者，債權人得聲請法院撤銷之。」之規定
    ，請求撤銷被告就系爭不動產於 94年7月12日所為之贈與行
    為及所有權移轉行為，並請求被告丙○○就系爭不動產經台
    北縣新店地政事務所於 94年8月12日以贈與為原因所為之所
    有權移轉登記應予塗銷。
三、聲明：(一)被告丙○○、丁○○就座落於台北縣深坑鄉○○段
    542地號（面積36.76平方公尺，權利範圍2620分之37）之土
    地，及其上2675建號（建物門牌台北縣深坑鄉○○路 ○段81
    巷8弄2l號3樓，權利範圍全部，含共用部分269l建號，權利
    範圍10分之1）、2683建號（建物門牌台北縣深坑鄉○○路○
    段81巷8弄11號地下一層，權利範圍65分之1）等建物，於94
    年8月12日以所為贈與行為及所有權移轉行為應予撤銷。 (二)
    被告丙○○就上開土地及建物經台北縣新店地政事務所於94
    年 8月12日以贈與為原因所為之所有權移轉登記應予塗銷。
    (三)訴訟費用由被告連帶負擔。
貳、被告主張：
一、被告丁○○係上開「借據」及「保證書」之連帶保證人，並
    非連帶債務人，應適用民法第 739條至第756之9條等規定，
    而非連帶債務之規定。蓋連帶保證人並非連帶債務人，故民
    法關於連帶債務人之規定，不當然適用於連帶保證人。而本
    件保證書之保證日期為 93年6月25日，被告丁○○於保證書
    為連帶保證人之記載，即屬預為拋棄民法第 745條規定先訴
    抗辯權之保證，是該保證因違反民法第739之1條之強制規定
    ，依民法第71條規定，該保證應屬無效。且縱認被告丁○○
    所為之保證有效，僅預為拋棄先訴抗辯權無效，則被告丁○
    ○主張民法第 745條規定之先訴抗辯權，於保證人於債權人
    未就主債務人之財產強制執行而無效果前，得拒絕清償，是
    於債權人對主債務人未強制執行無效果以前不得對保證人追
    償，於保證人被追償以前，保證人尚不負保證責任，其財產
    之移轉，當然不損害債權人，被告否認本件贈與行為有害及
    原告之債權。
二、依訴外人蘅懋公司與原告之借貸契約第 1條約定：「借款期
    間自94年3月31日起至95年3月31日止，到期即清償借款本金
    一次清償。」，則訴外人蘅懋公司應於 95年3月31日清償借
    款，於清償日前並無清償借款之義務，即無民法第 739條所
    規定債務人不履行債務之情形，且系爭不動產之移轉日期為
    94 年8月12日，被告丁○○當時僅為訴外人蘅懋公司之保證
    人，尚非債務人，自無代負履行債務之義務，故無民法第24
    4條規定之適用。
三、再者，被告丁○○於94年9月29日及95年3月10日尚在還款，
    原告不可能於 94年6月27日即為催告，原告所提出催款書與
    原告借款統計表之總計金額不符，被告丁○○否認收到催告
    書到。另訴外人蘅懋公司並未借貸原告統計表所載之借款金
    額，被告否認該借款統計表之真正。而原告於 95年3月10日
    自行將訴外人蘅懋公司之存款沖償 8,483,180元，未使債務
    人於多筆債務中指定特定清償之債務之機會，被告於此代理
    及代位（如果主債務人怠於行使指定之權利）訴外人蘅懋公
    司指定 8,483,180元優先對被告最有利之借款清償，並依民
    法第321條規定「對於一人負擔數宗債務而其給付之種類相
    同者，如清償人所提出之給付，不足清償全部債額時，由清
    償人於清償時，指定其應抵充之債務。」，代理訴外人蘅懋
    公司行使該條規定之指定權。
四、聲明：(一)原告之訴駁回。(二)訴訟費用由原告負擔。
參、兩造不爭執之事實：
一、訴外人蘅懋公司邀同被告丁○○擔任連帶保證人，簽立「借
    據」，於94年3月31日向原告借款500萬元，約定 95年3月31
    日一次返還本金。
二、被告丁○○於 93年6月25日與原告簽訂「保證書」，約定連
    帶保證訴外人蘅懋公司對原告現在（包括過去所負現在尚未
    清償）及將來於借款、票據、透支、墊款、保證等債務範圍
    內，以1億1千萬元為限額，願與蘅懋公司負連帶清償之責任
    ，且主債務人所負之各宗債務，於期限屆至（含喪失期限利
    益視為到期）而未履行時，保證人應即負連帶清償責任。
三、系爭不動產原為被告丁○○所有，於 94年7月12日贈與被告
    丙○○，並於 94年8月12日經台北縣新店地政事務登記在案
    。
肆、得心證之理由：
本件兩造所爭執之處，應在於：被告丁○○將系爭不動產贈與、
移轉予被告丙○○之行為，是否有害於原告對於被告丁○○之債
權？
一、按「本節所規定保證人之權利，除法律另有規定外，不得預
    先拋棄。」、「保證人於債權人未就主債務人之財產強制執
    行而無效果前，對於債權人得拒絕清償。」、「有左列各款
    情形之一者，保證人不得主張前條之權利：一、保證人拋棄
    前條之權利者。」，民法第739條之1、第745條、第746條第
    1 款分別定有明文。是保證人若於訂定保證契約時拋棄民法
    第745條之先訴抗辯權，依據同法第 746條第1款之規定，當
    屬同法第739條之1所稱「法律另有規定」，得預先拋棄之情
    形，而不得再對於債權人主張民法第 745條之先訴抗辯權。
    經查，原告主張被告丁○○為擔保訴外人蘅懋公司對於原告
    之債務，除與原告簽訂上開「借據」及「保證書」之外，另
    與原告簽訂「授信約定書」，約定對原告一切授信往來（含
    保證行為），如有任何一宗債務不依約清償本金時，無須由
    原告事先通知或催告，視為全部到期等情，業據提出該「授
    信約定書」影本一件附卷可稽，堪信屬實；則依據系爭「授
    信約定書」上開約定，以及系爭「保證書」所約定「被告丁
    ○○連帶保證訴外人蘅懋公司對原告現在（包括過去所負現
    在尚未清償）及將來於借款、票據、透支、墊款、保證等債
    務範圍內，以1億1千萬元為限額，願與蘅懋公司負連帶清償
    之責任，且主債務人所負之各宗債務，於期限屆至（含喪失
    期限利益視為到期）而未履行時，保證人應即負連帶清償責
    任。」、「貴行無需先就擔保物受償，得逕向保證人求償。
    」等內容，原告主張訴外人蘅懋公司就向原告所借款項，若
    有不依約清償本金之情形，原告無須經過事先通知或催告之
    手續，即可視為全部債務到期，而要求被告丁○○清償債務
    等情，自屬可採。被告以：被告丁○○於保證書為連帶保證
    人之記載，即屬預為拋棄民法第 745條規定先訴抗辯權之保
    證，是該保證因違反民法第739之1條之強制規定，依民法第
    71條規定，該保證應屬無效，且縱認被告丁○○所為之保證
    有效，僅預為拋棄先訴抗辯權無效，則被告丁○○得主張民
    法第 745條規定之先訴抗辯權，於保證人於債權人未就主債
    務人之財產強制執行而無效果前，得拒絕清償，是於原告對
    於訴外人蘅懋公司未強制執行無效果以前，不得對被告丁○
    ○追償，被告丁○○尚不負保證責任，其財產之移轉，當然
    不損害債權人云云置辯，核與前揭法律規定明顯不符，洵無
    足採。
二、次查，原告主張訴外人蘅懋公司於 93年6月10日向原告借款
    二筆各215萬5千元，約定 94年6月10日一次返還本金，詎屆
    期未能清償該等本金等情，業據提出上開二筆借款之借據及
    長期擔保放款貸款本息攤還表等影本各一件在卷足稽，堪信
    為真；被告空言否認訴外人蘅懋公司該等借款及未能清償之
    事實，顯無足採。則依據被告丁○○與原告間前開約定，原
    告於 94年6月10日訴外人蘅懋公司未能清償貸款本金時，即
    得將訴外人蘅懋公司對於原告所有債務視為到期，並請求被
    告丁○○負擔清償責任一節，自堪認定。是被告丁○○於其
    對於原告債務之清償期屆至後，於 94年7月12日將其所有系
    爭不動產無償贈與被告丙○○，並於 94年8月12日經由台北
    縣新店地政事務辦理登記，移轉所有權予被告丙○○，使其
    責任財產減少之行為，自有害於原告對於被告丁○○之債權
    無訛。從而原告依據民法第 244條之規定，請求本院撤銷被
    告丙○○、丁○○就系爭不動產所為贈與行為及所有權移轉
    行為，及命被告丙○○應將系爭不動產由台北縣新店地政事
    務所於 94年8月12日以贈與為原因所為之所有權移轉登記予
    以塗銷，屬有理由，應予准許。
伍、本件事證已臻明確，兩造其餘主張陳述及所提之證據，均毋
    庸再與審酌，附此敘明。
陸、據上論結：原告之訴為有理由，依民事訴訟法第85條第 2項
    ，判決如主文。
中　  華  　民  　國　　96 　 年　   1    月    25    日
                  民事民二庭    法　官　楊代華
以上正本係照原本作成
如對本判決上訴，須於判決送達後20日內向本院提出上訴狀
中　  華  　民  　國　　96 　 年　   1    月    25    日
                                書記官  許婉如
